【裁判字號】    89,重訴,1029
【裁判日期】    900410
【裁判案由】    清償借款
【裁判全文】
臺灣高雄地方法院民事判決  八十九年度重訴字第一○二九號
    原      告    台灣中小企業銀行股份有限公司
    法定代理人    丙○○
    訴訟代理人    乙○○
                  顏智卿
    被      告    甲○○
    訴訟代理人    侯永福  律師
    複  代理人    陳旻沂  律師
                  葉美利  律師
右當事人間請求清償借款事件，本院判決如左：
    主    文
被告應給付原告美金參拾參萬貳仟肆佰陸拾元五角及如附表所示之利息、違約金。
訴訟費用由被告負擔。
本判決於原告以美金壹拾壹萬壹仟元供擔保後得假執行。但被告如於假執行程序
實施前以美金參拾參萬貳仟肆佰陸拾元五角為原告供擔保免為假執行。
    事    實
甲、原告方面：
  一、聲明：除假執行及免假執行擔保金額外如主文所示。
  二、陳述：
    (1)、被告於民國八十三年十一月十九日應訴外人信慧興業有限公司（下稱信慧公
        司）之邀而任其委伊開發信用狀進口物資及對進口案提供融資所訂「進口物
        資融資契約」之連帶保證人，上該契約融資額度為美金（下同）七十萬元或
        等值之他種外幣或新台幣，雙方約定動用期間自八十三年十一月十九日起至
        八十四年十一月十九日止，逕由立約人即信慧公司出具開發信用狀申請書等
        文件申請循環動用，並授權伊支付每筆信用狀項下之款項，每筆即期信用狀
        項下貨運單據到達，經伊發出通知或口頭通知後十五日內立約人應清償每筆
        融資款項，並自伊國外代理銀行付款之日起支付利息及有關費用，每筆遠期
        信用狀項下融資款項之期限，自伊國外代理銀行付款日起最長不得超過一八
        ○天，並願於每筆遠期信用狀項下款項到期時立即清償本息及有關費用，另
        各筆融資之外幣款項其利息除專案向中央銀行辦理轉融資期間依中央銀行規
        定利率加碼計算外，均按還款當日牌告外幣貸款利率計算，且各筆融資到期
        或視為全部到期，立約人未能立即償還本息時，願按還款當日牌告外幣貸款
        利率計付遲延利息，並按融資金額自應償還日起逾期在六個月以內者，按上
        開利率百分之十、逾期超過六個月以上者，另依約定利率百分之二十加計違
        約金，且由伊融資之外幣款項、利息、遲延利息、違約金及有關費用，立約
        人願按還款當日外匯牌告匯率折算新台幣或以外匯清償。嗣訴外人信慧公司
        分別於八十三年十二月二十八日、八十四年六月一日、八十四年六月八日申
        請開發美金三十七萬八千四百元、九萬五千元、十萬元之信用狀，而伊並已
        因此依約墊付美金十八萬六千三百五十一元五角一分、八萬七千三百十七元
        七分、五萬八千七百九十一元九角七分，詎訴外人信慧公司就上開三筆信用
        狀融資到期後均未按約清償，而被告為訴外人信慧公司之連帶保證人，其對
        訴外人信慧公司基於上開契約所負之一切債務依約均負連帶清償責任，為此
        乃依連帶保證之法律關係提起本訴，請求判令被告應給付如主文第一項所示
        之金額及其利息、違約金。
    (2)、訴外人信慧公司自八十二年十一月間起即與伊訂有額度五十萬美元之進口融
        資契約及新台幣（下同）一千萬元之營業週轉金契約，嗣於八十三年八月間
        ，訴外人信慧公司之法定代理人曾文開對伊表示上開貸款即將到期，且原保
        證人即訴外人曾銘輝需要更換為其子即被告，並要求增加進口融資額度為七
        十萬美元，因被告即將出國，乃要求伊先行辦理對保手續，為此伊乃於同年
        八月二十三日派員前往被告住所辦理對保，其並承諾委由其父即訴外人曾文
        開辦理貸款事宜，嗣其父即訴外人曾文開乃依其授權而與伊於上開時日簽訂
        上開進口物資融資契約及週轉金貸款契約，今被告既承認有授權其父簽訂週
        轉金貸款契約，惟此週轉金貸款契約與上開進口物資融資契約乃係訴外人曾
        文開以同一申請書同時申請，並於同一日同時簽訂二份契約，且二該契約之
        印文與被告於前對保所留之印鑑亦屬相符，依一般經驗法則，自無承認其中
        一份契約而否認同日訂定之另一契約者，被告所辯僅為週轉金貸款契約作保
        而未保證系爭進口物資融資契約云云自無足採。
  三、證據：提出進口物資融資契約、進口開狀送件單、遠期匯票到期記錄、應收信
            用狀款明細帳、開發信用狀申請書、收發電文、電報發文稿、戶籍謄本
            、催收款項備查卡、客戶授信申請書、授信流程控管表、印鑑卡、授信
            約定書、週轉金貸款契約等件為證，並聲請訊問證人鄭志陞。
乙、被告方面：
  一、聲明：(1)、駁回原告之訴及假執行之聲請。
            (2)、如受不利之判決，願供擔保免為假執行
  二、陳述：
    (1)、伊非訴外人信慧公司之股東，當初伊與原告簽立授信約定書乃因伊父即訴外
        人曾文開生前曾為伊購一房屋，當時值約八百萬，扣除貸款四百多萬元後，
        殘值約三、四百萬元，伊乃同意以該房屋當時估計之殘值為限保証訴外人信
        慧公司對原告所負之票貼債務，且該保證債務伊目前仍依約履行中，而訴外
        人信慧公司與原告所訂立之進口物資融資契約，係採每年換約一次，惟系爭
        進口物資融資契約之簽訂日期乃係八十三年十一月十九日，斯時伊人乃在英
        國並未簽約，且伊亦未授權訴外人曾文開為伊簽訂系爭融資契約之連帶保證
        ，訴外人曾文開代伊簽約自屬無權代理，是伊所保證之主債務範圍僅及於該
        票貼週轉契約而不及於原告所主張之系爭進口物資融資契約，原告依此主張
        伊應負連帶保證人之清償責任云云自屬無據。
    (2)、本件原告主張伊應就訴外人信慧公司所訂系爭進口物資融資契約所負之債務
        負連帶保証之責任者，無非以依該授信約定書第一條所定之「本約定書所稱
        一切債務，係指立約人對  貴行所負之票據、借款、墊款、『保証』等債務
        及其他債務，．．．．」為其依據，然債之標的須合法、可能、確定，債始
        得有效成立，而保証之本質係一擔保的責任，其自須有保証所附麗之主債務
        始有保証責任之存在，且保証責任或主債務範圍，亦須確定或可得確定，故
        如保証之債之約定內容，無從確定保証責任或主債務之範圍，則其債之標的
        因並未確定而應屬無效，今原告所據為主張之基礎即授信約定書第一條之規
        定，就伊所應負之保証債務之範圍，既無保証責任之限額，亦無從確定被保
        証之主債務之法律關係，形成所謂責任無限、包山包海之情形，此不僅保証
        債務之債之標的無從確定，且該授信約定書係原告所使用之定型化契約，其
        上所指之保証約款使伊承擔不可預測之責任，依民法第二百四十七條之一第
        四款規定亦屬無效，是縱認伊應對系爭進口物資融資契約負連帶保證，惟兩
        造所訂立之授信約定書第一條之規定既因其債之標的並未確定或可得確定，
        且有民法第二百四十七條之一第四款之情事而屬無效之約款，伊亦因此而得
        不負連帶保證之責。
  三、證據：提出國人入出境日期證明書、有限公司設立登記事項卡、土地及房屋預
            定買賣契約書、律師函、活期儲蓄存款存褶、委託書、轉帳收入傳票等
            件為證，並聲請訊問證人曾吳和子
    理    由
一、本件原告主張被告於上開時日應訴外人信慧公司之邀而任其與伊所訂融資額度為
    美金七十萬元或等值之他種外幣或新台幣之「進口物資融資契約」之連帶保證人
    ，嗣訴外人信慧公司分別於八十三年十二月二十八日、八十四年六月一日、八十
    四年六月八日向伊申請開發美金三十七萬八千四百元、九萬五千元、十萬元之信
    用狀，而伊並已因此墊付美金十八萬六千三百五十一元五角一分、八萬七千三百
    十七元七分、五萬八千七百九十一元九角七分，詎訴外人信慧公司就上開三筆信
    用狀融資到期後均未按約清償，為此乃依連帶保證之法律關係提起本訴，請求判
    令被告應給付如主文第一項所示之金額及其利息、違約金等語，被告則以系爭進
    口物資融資契約簽訂時伊人乃在英國，而伊並未授權訴外人曾文開代為簽訂，訴
    外人曾文開代伊簽訂上開契約之連帶保證自屬無權代理，而伊與原告簽立授信約
    定書時，僅係同意以訴外人曾文開所贈房屋當時估計之三、四百萬殘值為限保証
    訴外人信慧公司對原告所負之票貼週轉債務，並不及於系爭之進口融資契約，伊
    所保證之主債務範圍自不及於原告所主張之系爭進口物資融資契約而無庸負何連
    帶保證責任，縱認伊應對此負連帶保證者，惟兩造所訂立之授信約定書第一條之
    規定業因其債之標的並未確定或可得確定，且有民法第二百四十七條之一第四款
    之情事而屬無效之約款，伊亦因此而得不負連帶保證之責等語置辯。
二、本件原告主張伊乃於八十三年八月二十二日派員赴被告住所辦理其為訴外人信慧
    公司貸款之對保事宜，並由被告簽具授信約定書、印鑑卡等文件，而其父即訴外
    人曾文開乃於同年十一月十九日代被告於訴外人信慧公司與原告所簽立之進口物
    資融資契約、週轉金貸款契約中之連帶保證人欄內簽名、蓋章，嗣訴外人信慧公
    司乃分別於八十三年十二月二十八日、八十四年六月一日、八十四年六月八日向
    伊申請開發美金三十七萬八千四百元、九萬五千元、十萬元之信用狀，而原告並
    已因此代為墊付美金十八萬六千三百五十一元五角一分、八萬七千三百十七元七
    分、五萬八千七百九十一元九角七分，而訴外人信慧公司就上開三筆信用狀融資
    到期後均未清償乙節，此有印鑑卡、授信約定書、進口物資融資契約、週轉金貸
    款契約、進口開狀送件單、遠期匯票到期記錄、應收信用狀款明細帳、開發信用
    狀申請書、收發電文、電報發文稿、戶籍謄本、催收款項備查卡、客戶授信申請
    書、授信流程控管表等件為證，被告於此固不爭執而堪信原告上開之主張為真實
    ，惟被告則以前開情詞置辯。本件被告辯稱未就系爭進口物資融資契約擔任連帶
    保證人者，固舉證人曾吳和子於本院審理中證稱訴外人鄭志陞即原告對保人員於
    對保時明白告知因被告名下有殘值約三百餘萬元之房屋乙棟，始同意被告在三百
    萬元之額度內充當保證人，且系爭進口物資融資契約係由訴外人曾文開代簽，當
    時並未經被告同意等語並提出國人入出境日期證明書、土地及房屋預定買賣契約
    書等件為證，惟查，訴外人信慧公司於前即與原告訂有額度五十萬美元之進口融
    資契約及新台幣一千萬元之營業週轉金契約，嗣因上開貸款即將到期，而訴外人
    信慧公司乃要求提高進口融資契約為七十萬美元，且原連帶保證人即訴外人曾銘
    輝業已死亡而需換保換約，訴外人信慧公司乃提出以被告更換訴外人曾銘輝為連
    帶保證人，原告經評估被告擁有價值約八百餘萬元，扣除五百萬元貸款後仍有三
    百餘萬元殘值之房屋，且訴外人信慧公司信用良好，乃應允訴外人信慧公司更換
    保證人為被告，被告於八十三年八月二十二日對保簽立授信約定書時，原告對保
    人員即已對之告知保證信用狀及週轉金二筆貸款等情，此經證人即原告對保人員
    鄭志陞到庭證述在卷，而訴外人信慧公司乃於八十二年十月十三日、八十三年一
    月六日即分別以訴外人曾文開、曾吳和子、曾銘德、曾銘輝、姚淑珍為連帶保證
    人而向原告申請一年期之新台幣一千萬元週轉金及美金五十萬元之授信借款，嗣
    於八十三年十一月四日，訴外人信慧公司乃再以訴外人曾文開、曾吳和子、曾銘
    德及被告為連帶保證人而向原告同時申請週轉金一千萬元、美金七十萬元之授信
    ，並於八十三年十一月十九日以上開人員充任連帶保證人而與原告訂立進口物資
    融資契約、週轉金貸款契約乙節，此亦有客戶授信申請書及上開契約二份在卷可
    稽，是訴外人曾文開、曾吳和子、曾銘德、曾銘輝、姚淑珍於八十二年間為訴外
    人信慧公司向原告授信貸款為連帶保證時既同時有五十萬美元額度之融資契約及
    一千萬元週轉金契約二筆，而此二筆貸款於一年之期限屆至後，訴外人信慧公司
    因欲行續借且並增加額度而以被告更換業已死亡之原保證人曾銘輝以便換約，則
    訴外人曾文開以其子即被告向原告申請辦理對保時，應即有再行續借相同項目貸
    款之意思，而被告乃係訴外人曾文開之子，其應允換保而充任訴外人信慧公司之
    連帶保證人時，自應有配合訴外人信慧公司之需要而同意擔任其向原告所借各項
    貸款之連帶保證人之概括意思，否則若被告僅同意就原授信貸款中之某範圍為連
    帶保證而不及於其他，原告於連帶保證人減少一人之情下，必無法同意訴外人信
    慧公司再為相同或更多項目、額度之授信貸款，則訴外人信慧公司再向原告欲行
    借款時勢必須再另覓其他連帶保證人，則其換保即失原有意義而無必要，且依被
    告所述，其乃因其父即訴外人曾文開所贈房屋扣除貸款後尚有三、四百萬元之殘
    值始同意就訴外人信慧公司向原告申貸之票貼週轉債務為連帶保證，惟被告所有
    上開房屋既僅有殘值三、四百萬元，其又如何對一千萬元之週轉金貸款而為保證
    ，為銀行之原告又如何願意於缺一連帶保證人之情下同意被告限額保證，是衡以
    訴外人信慧公司先前貸款項目、額度及其後申請狀況，且被告亦自承授權訴外人
    曾文開代為就一千萬元週轉金貸款為連帶保證簽約等情，證人曾吳和子所言與常
    情顯有未符而應以與事實相符之證人鄭志陞所言為可信。是被告於辦理對保授信
    時既經原告職員告知保證標的項目，且其亦將對保印鑑交與訴外人曾文開使用，
    其自已授權訴外人曾文開得以其名義對訴外人信慧公司與原告所訂之系爭進口物
    資融資契約、週轉金貸款契約為連帶保證，嗣被告於系爭契約簽訂前之八十三年
    九月十六日雖已出國，惟其既已授權其父即訴外人曾文開代為訂約，且系爭二份
    契約上之印文亦屬真正，訴外人曾文開代理訂約之效力自及於被告，被告所辯其
    僅同意保證週轉金貸款契約而不及於進口物資融資契約云云應無足採。
三、又本件被告雖另以兩造所訂授信約定書第一條之規定乃因其債之標的並未確定或
    可得確定，且有民法第二百四十七條之一第四款之情事而屬無效之約款而主張不
    負連帶保證責任，惟本件原告請求被告應負連帶清償責任之依據乃為系爭進口物
    資融資契約第十八條之規定而非依授信約定書而為請求，而系爭進口物資融資契
    約其融資額度為美金七十萬元，借款人得於期限內在此範圍內循環動用，此主債
    務之範圍自屬可得確定且無不當之情形，而授信約定書所定者僅為對保人應負責
    任之概括規定，其僅於主契約條款未有完備之情下，其條款始具補充規範之功能
    ，如主契約規定條款業已完備，其自無適用之餘地而無影響主契約之可能，且授
    信約定書乃須搭配主契約始具其應有規範效能，無主契約而僅此授信約定書單獨
    存在，即因無主債務之存在而未具任何意義，且亦未因此而影響訂約人之權義，
    亦無判斷其是否有效、無效之必要，系爭授信約定書第一條雖規定所稱一切債務
    係指立約人對原告所負之票據、借款、保證等債務及其他債務，並包括其利息、
    遲延利息、違約金、損害賠償及其他有關費用，惟此於被告訂定系爭進口物資融
    資契約後，其保證之債務自僅限於最高額度美金七十萬元及其應生之利息、遲延
    利息及違約金等範圍，其一切債務之定義自得因此而得確定，且於訂約人亦無重
    大之不利益情形，被告所辯該約定書第一條無效而無庸負連帶保證責任云云自屬
    無據。
四、綜上所述，本件被告既已授權訴外人曾文開代為訂立系爭進口物資融資契約之連
    帶保證，且該契約亦無無效之情形，而訴外人信慧公司就如附表所示之債務既未
    清償，任連帶保證人之被告就此自須負連帶清償責任，從而本件原告依連帶保證
    之法律關係據以提起本訴，請求判令被告應給付如主文第一項所示之金額及其利
    息、違約金，依法即無不合，自應予以准許。
五、本件兩造均陳明願供擔保請准為假執行或免為假執行之宣告，經核均無不合，爰
    分別酌定相當之擔保金額准許之。
六、本件為判決基礎之法律關係已臻明確，兩造其餘之攻擊防禦方法核與判決結果不
    生影響，毋庸一一論列，併此敘明。
七、據上論結，本件原告之訴為有理由，合依民事訴訟法第七十八條、第三百九十條
    第二項、第三百九十二條，判決如主文。
中      華      民      國      九十      年      四      月     十     日
                              臺灣高雄地方法院民事第五庭
                                  法      官  黃宏欽
右為正本係照原本作成。
如不服本判決，應於判決送達後廿日內，向本院提出上訴狀並表明上訴理由，如於本
判決宣示後送達前提起上訴者，應於判決送達後十日內補提上訴理由書（須附繕本）。
中      華      民      國    九十      年      四      月      十      日
                                  法院書記官  張乃昇


司法院資訊處製作；財團法人民間司法改革基金會備份。
